【裁判字號】    98,消債抗,40
【裁判日期】    990415
【裁判案由】    更生事件
【裁判全文】
臺灣屏東地方法院民事裁定            98年度消債抗字第40號
抗  告  人  甲○○
上列抗告人因更生事件，對於中華民國98年3 月3 日本院裁定（
97年度消債更字第596 號），提起抗告，本院裁定如下：
    主  文
原裁定廢棄。
抗告人甲○○自民國九十九年四月十五日下午四時起開始更生程
序。
命司法事務官進行本件更生程序。
    理  由
一、原裁定意旨略以：抗告人因積欠各銀行現金卡、信用卡及信
    用貸款債務，於民國95年間，依金融主管機關協調成立之中
    華民國銀行公會會員辦理消費金融案件無擔保債務協商機制
    ，與最大債權金融機構協商成立，約定每月攤還新台幣（下
    同）14,218元，惟抗告人自97年1 月起即未再依協商條件履
    行。抗告人於95、96年間，平均每月所得為19,817元，且每
    年可領取退休金427,487 元，平均每月35,623元，合計其每
    月所得為55,440元，抗告人並擁有坐落屏東縣屏東市之不動
    產，而每月所需繳納之貸款本息尚不足4,000 元，可見其經
    濟狀況並非不良。又抗告人之妻吳寶玲於95、96年間，有38
    7 元、16,031元之股利及財產交易所得，亦非經濟狀況不良
    ，應可分擔家庭生活費用。以抗告人平均每月所得55,440元
    計算，扣除其依協商條件每月應償還之14,218元，仍剩41,2
    22元，依一般日常生活經驗法則，應足供抗告人支應其日常
    生活所需，並盡其扶養義務，此外抗告人並未證明其有何因
    不可歸責於己之事由，致履行顯有重大困難之情事，則其聲
    請更生，即與消費者債務清理條例第151 條第5 項、第6 項
    之規定不符，且此一要件之欠缺又無從補正，自應依同條例
    第8 條前段規定，駁回其聲請等語。
二、抗告意旨則以：抗告人之母華鄧美煙於96年10月20日因癲癇
    發作而窒息死亡，抗告人為支付殯葬費用16萬多元，除以自
    己之中古車向「元泰汽車借款」典當3 萬元外，並向友人余
    許明、黃良和、江進添及吳惠平借款共12萬元，承諾自96年
    11月起逐次清償，且抗告人原任職海冠企業有限公司，在高
    雄碼頭從事雜務工作，惟該公司於96年11月間結束營業後，
    抗告人即告失業，直至97年4 月間始另受僱金鼎公司從事駁
    船裝煤之工作，抗告人於96年11月間毀諾，未再依協商條件
    履行，實屬情非得已。抗告人雖擁有屏東縣屏東市○○街21
    號2 樓之4 房屋（含基地），但向合作金庫銀行抵押借款，
    尚欠約130 萬元本金未為清償，每月需繳納本息約8,000 元
    。抗告人之妻吳寶玲在家中從事縫紉工作，每月收入僅約8,
    000 元至1 萬元，並需扶養其身體殘障之母蘇雪及智障之妹
    吳寶鳳，不惟其所有供蘇雪及吳寶鳳居住之房屋（屏東縣屏
    東市○○○路○ 段35巷25號），經本院96年度執字第12165
    號查封、拍賣，於96年11月間拍定，且尚積欠約150 萬元之
    債務，無力清償。另原裁定所謂股利，係吳寶玲前此以上開
    復興南路之房地向屏東市第一信用合作社辦理抵押貸款時，
    依約定購買1 萬元股份所生之孳息，所謂財產交易所得，則
    係上開復興南路之房地拍定後，申請改按自用住宅用地稅率
    課徵土地增值稅所退還之款項。原裁定以抗告人與吳寶玲均
    非經濟狀況不良，且抗告人非因有不可歸責於己之事由致履
    行顯有重大困難而毀諾為由，遽行駁回抗告人更生之聲請，
    容有未洽等語，對原裁定聲明不服提起抗告，求予廢棄原裁
    定，另為准予開始更生程序之裁定。
三、抗告人因積欠友邦國際信用卡股份有限公司、安泰銀行、台
    北富邦銀行、大眾銀行、日盛銀行、荷商荷蘭銀行、匯豐銀
    行、萬泰銀行現金卡及信用卡等無擔保債務，共約130 萬元
    ，不能清償，在消費者債務清理條例施行前，於95年7 月間
    ，依金融主管機關協調成立之中華民國銀行公會會員辦理消
    費金融案件無擔保債務協商機制，與最大債權金融機構萬泰
    銀行成立協商，約定自95年7 月起，分100 期，每月以14,2
    18元按各債權銀行債權金額比例清償，至清償全部債務為止
    ，嗣後抗告人僅清償至96年10月，自96年11月起即未再履行
    協商成立之債務清償方案之事實，經抗告人陳明在卷，並有
    財團法人金融聯合徵信中心當事人綜合信用報告－債務清理
    條例前置協商專用債權人清冊、存款憑條及萬泰銀行陳報狀
    附卷可稽，堪信為實在。
四、抗告人於92年1 月16日自軍中退伍，每年1 月2 日、7 月1
    日各可領取退休俸137,772 元、52,845元及主食代金5,580
    元，每年並可領取年終慰問金38,219元，合計每年可領取43
    0,613 元【（137772＋52845 ＋5580）×2 ＋38219 ＝430
    613 】，平均每月為35,884元（未滿1 元部分4 捨5 入，下
    同）。此外，抗告人95年全年所得為214,114 元，96年全年
    所得為261,510 元，合計475,624 元，平均每月為19,818元
    ，連同上開35,884元，抗告人平均每月有55,702元收入之事
    實，業據抗告人陳稱無誤，並有國軍薪俸資料管制處97年12
    月9 日主財薪管字第0970001837號書函、公務人員退休撫恤
    基金委員會97年12月19日台管業一字第0970719197號書函、
    支領退撫新制月退休俸明細表及財政部臺灣省南區國稅局95
    、96年度綜合所得稅各類所得資料清單在卷可憑，亦堪信為
    實在。
五、抗告人與其妻吳寶玲育有一子華崇惟，出生於83年4 月7 日
    ，目前就讀國中，有戶籍謄本及註冊費繳費單在卷可稽，依
    法吳寶玲固應分擔扶養華崇惟所需之費用，惟查：吳寶玲之
    母蘇雪出生於33年12月31日，因輕度肢障領有身心障礙手冊
    ，其妹吳寶鳳亦因極重度多重障礙（重語、極重肢）而領有
    身心障礙手冊，且吳寶玲所有坐落屏東縣屏東市○○段222-
    14地號土地及其地上建物，經本院96年度執字第12165 號強
    制執行，於96年11月間以158 萬元拍定，分配結果，尚欠國
    泰人壽保險股份有限公司89,700元、台新銀行30萬元、安泰
    銀行499,612 元、遠東銀行189,924 元，此外，其另欠兆豐
    銀行、台灣新光銀行、元大銀行、大眾銀行、中國信託銀行
    及永豐信用卡公司債務，債務總額超過260 萬元，而其95年
    所得僅有387 元，96年所得亦僅有16,301元等情，有身心障
    礙手冊、本院民事執行處強制執行金額計算書分配表、財團
    法人金融聯合徵信中心當事人綜合信用報告及稅務電子閘門
    財產所得調件明細表在卷可考。依抗告人所陳，吳寶玲在家
    從事縫紉工作，每月固有8,000 元甚至1 萬元之收入，然依
    前述吳寶玲之經濟及其娘家家庭狀況觀之，實際上其顯然無
    法分擔或僅能分擔一小部分扶養華崇惟所需之費用。
六、抗告人名下雖有坐落屏東縣屏東市○○段1424地號土地應有
    部分10萬分之76及其地上1193建號建物（門牌號碼同市○○
    街21號2 樓之4 ），惟抗告人以之向合作金庫銀行辦理抵押
    貸款，設定有72萬元及108 萬元之最高限額抵押權，迄97年
    10月為止，尚欠本金563,973 元及799,093 元，合計1,363,
    066 元，每月應攤還之本息約為7,703 元一節，有土地登記
    謄本、建物登記謄本及合作金庫銀行放款帳務資料查詢單在
    卷足憑。以前述抗告人每月收入55,702元計算，扣除其與華
    崇惟二人之生活費用19,018元（96年台灣省最低生活費每人
    每月9,509 元），仍剩36,684元，即使再扣除應繳之房貸本
    息7,703 元，亦剩28,981元，均超過14,218元，固足以履行
    協商成立之債務清償方案，惟查：抗告人之母華鄧美煙於96
    年10月20日因癲癇發作而窒息死亡，抗告人為支付殯葬費用
    ，向余許明借用2 萬元，向黃良和借用3 萬元，向江進添借
    用2 萬元，向吳惠平借用5 萬元，並以其車輛典當3 萬元之
    事實，業據抗告人陳稱明白，核與證人黃良和證述之情節相
    符，並有臺灣屏東地方法院檢察署相驗屍體證明書及余許明
    出具之證明書附卷可稽。又抗告人原任職高雄市海冠企業有
    限公司，96年11月間海冠企業有限公司結束營業後，抗告人
    即告失業一節，亦據抗告人陳稱明白，並有本院公務電話紀
    綠（與海冠企業有限公司事務所屋主劉小姐通話內容）及稅
    務電子閘門財產所得調件明細表（抗告人於97年即無在海冠
    企業有限公司之薪資所得）在卷可佐。足認抗告人係因其母
    於96年10月20日死亡及其於96年11月間失業，以致無力繳納
    應攤還之金額，而於96年11月毀諾，未再繼續履行協商成立
    之債務清償方案。
七、按債務人與金融機構協商成立者，不得聲請更生或清算，但
    因不可歸責於己之事由，致履行顯有重大困難者，不在此限
    ；本條例施行前，債務人依金融主管機關協調成立之中華民
    國銀行公會會員，辦理消費金融案件無擔保債務協商機制與
    金融機構成立之協商，準用前項之規定，消費者債務清理條
    例第151 條第5 項、第6 項定有明文。本件抗告人因負債超
    過資產，不能清償債務，前此依銀行公會會員辦理消費金融
    案件無擔保債務協商機制，與金融機構協商成立債務清償方
    案，嗣後雖毀諾而未再繼續履行，惟如上所述，此係因抗告
    人母喪及失業所致，自應認其毀諾係因不可歸責於己之事由
    致履行顯有重大困難使然，且本件又無消費者債務清理條例
    第6 條第3 項、第8 條前段及第46條各款所列應駁回更生聲
    請之情形，抗告人聲請更生，自應准許之。原裁定駁回抗告
    人更生之聲請，容有未洽，抗告意旨指摘原裁定不當，求予
    廢棄，另為准予開始更生程序之裁定，為有理由。爰將原裁
    定廢棄，另依消費者債務清理條例第45條第1 項及第16條第
    1 項規定，裁定如主文第2 、3 項所示。
八、據上論結，本件抗告為有理由，依消費者債務清理條例第45
    條第1 項、第16條第1 項、第15條、民事訴訟法第492 條前
    段，裁定如主文。
中    華    民    國    99    年    4     月    15    日
                  民事第一庭    審判長法  官  孫國禎
                                      法  官  潘  快
                                      法  官  春生
正本係照原本作成。
本裁定不得抗告。
中    華    民    國    99    年    4     月    15    日
                                      書記官  蘇雅慧

司法院資訊處製作；財團法人民間司法改革基金會備份。
